ACORDAO-COMPLETO-2520986

ACÓRDÃO 1931/2022 ATA 9/2022 - PRIMEIRA CÂMARA

VISTOS, relatados e discutidos estes autos de recurso de reconsideração interposto pela Sra. Janete Alves de Oliveira e Janete A. Oliveira - ME contra o Acórdão 1156/2021-TCU-Primeira Câmara,
ACORDAM os Ministros do Tribunal de Contas da União, reunidos em sessão da Primeira Câmara, ante as razões expostas pelo relator, em:
9.1. conhecer do recurso de reconsideração para, no mérito, negar-lhe provimento, com fundamento nos arts. 32, inciso I, e 33, da Lei 8.443/92;
9.2. dar ciência desta deliberação às recorrentes e aos demais interessados.

Recurso de reconsideração em TCE instaurada pelo FUNDO NACIONAL DE SAÚDE - MS em razão de Não comprovação da regular aplicação dos recursos repassados pela União, Gestão de bens, dinheiros ou valores públicos, Irregularidades na aplicação dos recursos do SUS (nº da TCE no sistema: 454/2017).

Primeira Câmara

Fundo Nacional de Saúde

3. Interessados/Responsáveis/Recorrentes:
3.1. Responsáveis: Janete A. Oliveira - ME (03.035.160/0001-64); Janete Alves de Oliveira (XXX.012.723-XX).
3.2. Recorrente: Janete A. Oliveira - Me (03.035.160/0001-64)

13.1. Ministros presentes: Jorge Oliveira (na Presidência) e Benjamin Zymler (Relator).
13.2. Ministro-Substituto convocado: Augusto Sherman Cavalcanti.
13.3. Ministro-Substituto presente: Weder de Oliveira.

BENJAMIN ZYMLER

Ministro-Substituto Augusto Sherman Cavalcanti.

Adoto como relatório a instrução elaborada no âmbito da Secretaria de Recursos (peça 86) , cuja proposta de encaminhamento contou com a anuência do diretor da unidade técnica (peça 87) e do representante do Ministério Público junto ao TCU (peça 88) :
"INTRODUÇÃO
Trata-se de recurso de reconsideração (peça 68) interposto por Janete Alves de Oliveira, CPF XXX.012.723-XX; e Janete A. Oliveira - ME, CNPJ 03.035.160/0001-64 contra o Acórdão 1156/2021-TCU-Primeira Câmara (peça 49) . 
A deliberação recorrida apresenta o seguinte teor: 
9.1. julgar irregulares as contas da responsável Janete Alves de Oliveira (CPF XXX.012.723-XX e CNPJ 03.035.160/0001-64) , com fundamento nos arts. 1º, inciso I, 16, inciso III, alínea "c", e §2º, da Lei nº 8.443, de 16 de julho de 1992, c/c os arts. 19 e 23, inciso III, da mesma Lei e com os arts. 1º, inciso I, 209, inciso III, 210 e 214, inciso III do Regimento Interno, e condená-la, ao pagamento das quantias discriminadas no quadro a seguir, com a fixação do prazo de quinze dias, a contar das notificações, para comprovarem, perante o Tribunal (art. 214, inciso III, alínea "a", do Regimento Interno) , o recolhimento das dívidas aos cofres do Fundo Nacional de Saúde - FNS, atualizadas monetariamente e acrescidas dos juros de mora, calculados a partir das respectivas datas, até as datas dos recolhimentos, na forma prevista na legislação em vigor:
	Data
	Valor original
 (R$) 
	Data
	Valor original
 (R$) 
	Data
	Valor original
 (R$) 

	14/3/2013
	648,33
	8/4/2013
	2.323,20
	31/5/2013
	3.172,80

	4/6/2013
	4.803,00
	1/7/2013
	53,46
	1/7/2013
	757,35

	2/7/2013
	54,00
	2/7/2013
	6.669,60
	25/7/2013
	192,30

	25/7/2013
	54,00
	25/7/2013
	12.289,74
	30/8/2013
	12.606,72

	30/8/2013
	117,06
	1/10/2013
	154,80
	1/10/2013
	54,00

	1/10/2013
	7.239,60
	2/10/2013
	40,38
	2/10/2013
	8.949,69

	12/11/2013
	47,39
	12/11/2013
	18,00
	12/11/2013
	24.263,58

	6/12/2013
	86,40
	6/12/2013
	78,57
	6/12/2013
	13,77

	6/12/2013
	22.226,55
	30/12/2013
	18,00
	30/12/2013
	13,77

	30/12/2013
	26.620,44
	7/2/2014
	7,20
	7/2/2014
	18,00

	7/2/2014
	7,20
	7/2/2014
	32.476,80
	28/2/2014
	13,77

	28/2/2014
	24,57
	28/2/2014
	13,77
	28/2/2014
	13.953,06

	28/2/2014
	43.468,37
	16/4/2014
	13,20
	16/4/2014
	10,80

	16/4/2014
	48.784,94
	12/5/2014
	70,26
	12/5/2014
	44.919,84

	30/5/2014
	18,00
	30/5/2014
	37.402,59
	7/7/2014
	7,02

	7/7/2014
	10,80
	7/7/2014
	7,20
	7/7/2014
	50.048,19

	31/7/2014
	12.616,80
	1/8/2014
	4,32
	1/8/2014
	8.794,17

9.2. aplicar à responsável Sra. Janete Alves de Oliveira a multa prevista no art. 57 da Lei nº 8.443, de 16 de julho de 1992, c/c o art. 267 do Regimento Interno, no valor de R$ 20.000,00 (vinte mil reais) , com a fixação do prazo de quinze dias, a contar da notificação, para comprovar, perante o Tribunal (art. 214, inciso III, alínea "a" do Regimento Interno) , o recolhimento da dívida ao Tesouro Nacional, atualizada monetariamente desde a data do presente Acórdão até a do efetivo recolhimento, se for paga após o vencimento, na forma da legislação em vigor;
9.3. autorizar, desde logo, nos termos do art. 28, inciso II, da Lei nº 8.443, de 1992, a cobrança judicial das dívidas, caso não atendidas as notificações; e
9.4. encaminhar cópia desta deliberação à Procuradoria da República no Maranhão, nos termos do § 3º do art. 16, da Lei 8.443/1992, para adoção das medidas cabíveis; e
9.5. enviar cópia deste Acórdão ao Fundo Nacional de Saúde e à responsável, para ciência.
HISTÓRICO
Trata-se de Tomada de Contas Especial instaurada, pelo Fundo Nacional de Saúde - FNS, em decorrência da identificação, em auditoria realizada pelo Denasus, de irregularidades na aplicação, pela sociedade empresarial Janete A. Oliveira - ME/Drogaria Vila Nova, de recursos do SUS no âmbito do Programa Farmácia Popular do Brasil (PFPB) , no período de março/2013 a agosto/2014.
Após desenvolvimento do processo, no qual os recorrentes foram reveis, não restou comprovada a aplicação correta de parte dos recursos do SUS no âmbito do Programa Farmácia Popular do Brasil (PFPB) . Foram as seguintes irregularidades identificadas em auditoria do Denasus que originaram a condenação:
	(i) da falta de apresentação de notas fiscais, comprovando a aquisição de medicamentos dispensados - Irregularidade 1;
	(ii) de cupons fiscais vinculados sem assinatura, sem receitas ou falta de reconhecimento pelos titulares dos CPFs, bem como declaração destes de não fazerem uso de medicamentos do programa e não serem portadores das patologias indicadas - Irregularidade 2;
	(iii) de registros de dispensação de medicamentos em nome de pessoas falecidas e registros de dispensação de medicamentos em nome de funcionários e/ou responsáveis legais do estabelecimento auditado, sem a devida comprovação legal (vide relatório constante da peça 19) - Irregularidade 3.
1.1. Neste momento, os recorrentes insurgem-se contra a deliberação previamente descrita.
EXAME DE ADMISSIBILIDADE
Reitera-se o exame de admissibilidade contido na peça 69, que propôs a suspensão dos efeitos dos itens s 9.1, 9.2 e 9.3 do acórdão recorrido e acatado pelo Relator, Min. Benjamim Zymler (despacho de peça 72) . 
EXAME DE MÉRITO
Delimitação
1.2. Constitui objeto do presente recurso definir se:
	a) houve prescrição do débito e da multa;
	b) nos termos da Portaria-GM/MS 971/2012, era exigido a exata dispensação de medicamentos, no âmbito do Programa Farmácia Popular do Brasil - PFPB, cujo código de barras EAN foi inserido no sistema autorizador de vendas do Datasus;
c) as razões recursais são suficientes para afastar a irregularidade referente à ausência de cupons fiscais vinculados sem assinatura, sem receitas ou falta de reconhecimento pelos titulares dos CPFs ou falta de reconhecimento pelos titulares dos CPFs, bem como declaração destes de não fazerem uso de medicamentos do programa e não serem portadores das patologias indicadas;	
d) os argumentos recursais afastam a irregularidade acerca da dispensação de medicamentos em nome de pessoas falecidas e em nome de funcionários e/ou responsáveis legais do estabelecimento auditado;
e) a penalidade aplicada em decorrência das irregularidades detectadas ofende os princípios da proporcionalidade e da razoabilidade.
Da prescrição do débito e da multa
Embora o recorrente não tenha alegado a prescrição do débito e da multa, por se tratar de matéria de ordem pública o exame da questão se impõe, ante a recente decisão do Supremo Tribunal Federal - STF que julgou o Tema 899 com repercussão geral.
Análise:
No exame da prescrição, a Serur tem adotado os entendimentos detalhados na peça 85, que contém estudo e pronunciamentos anteriores da secretaria sobre o tema. Nessas manifestações estão desenvolvidas as seguintes premissas, que serão utilizadas no presente exame: 
	a)  ao julgar o RE 636.886, o STF conferiu nova interpretação ao art. 37, § 5º, da Constituição Federal, fixando a tese de que "é prescritível a pretensão de ressarcimento ao erário fundada em decisão de Tribunal de Contas";
	b)  as pretensões punitiva e de ressarcimento devem observar o mesmo regime na atividade de controle externo, dado o objetivo comum da prescrição, de fixar prazo para o Tribunal de Contas agir, para caracterizar o ilícito, identificar seu autor, dimensionar as consequências da conduta e impor as consequências legais, independentemente de tais consequências terem natureza punitiva ou ressarcitória;
	c)  até que sobrevenha norma específica, entende-se que a prescrição das pretensões punitiva e de ressarcimento, no processo de controle externo, deve observar o regime Lei 9.873/1999, na linha dos recentes pronunciamentos do STF a respeito. Assim, sem prejuízo de se realizar o exame da prescrição também segundo o prazo decenal previsto no Código Civil, o critério adotado, na formulação da proposta de encaminhamento, será o da Lei 9.873/1999.
Partindo-se dessas premissas, passa-se ao exame da prescrição no caso em exame.  
a) Análise da prescrição segundo os critérios do Acórdão 1441/2016-TCU-Plenário
No que se refere à pretensão punitiva, o TCU tem tradicionalmente aplicado os critérios definidos no Acórdão 1441/2016-TCU-Plenário, que, em incidente de uniformização de jurisprudência, orientou-se pela aplicação do Código Civil. Por este acórdão, em linhas gerais, a prescrição subordina-se ao prazo geral de dez anos (CC, art. 205) , contado a partir da data da ocorrência do fato e interrompido pelo ato que ordenar a citação, a audiência ou a oitiva da parte.
Entre outras razões que justificaram a adoção desse critério destaca-se a de que o citado dispositivo constitui uma cláusula geral a ser empregada sempre que a pretensão for prescritível, mas a lei não estabelecer um prazo específico, como na hipótese.
Entende-se que o termo inicial para contagem do prazo é o dia 2/8/2014 (primeiro dia seguinte à última dispensação sem a correspondência do código de barras da aquisição) , enquanto a citação do responsável foi ordenada em 12/5/2018 (Pronunciamento da Unidade Técnica - peça 35) , com citação constante do dia 20/8/2018 (peça 38) . O acórdão foi julgado na sessão do dia 2/2/2021 (peça 49) .  
Aplicando as balizas definidas por esta Corte no Acórdão 1441/2016-TCU-Plenário ao caso em exame, verifica-se que as pretensões punitiva e de ressarcimento não estariam prescritas, pois entre o termo inicial e a interrupção do prazo prescricional e da interrupção (citação) até o julgamento decorreram menos de dez anos. 
b) Análise da prescrição segundo o regime da Lei 9.873/99
Caso se adote as premissas fixadas na Lei 9.873/1999 ao caso em exame, e mesmo considerando-se o prazo geral, de cinco anos, observa-se que não teria ocorrido a prescrição. Para tanto, é preciso considerar os seguintes parâmetros:
b.1) Termo inicial:
A Lei 9.873/1999, art. 1º, parte final, traz previsão expressa a respeito do início do prazo em se tratando de infração de caráter permanente ou continuado. Nesta hipótese, a prescrição começa a correr não da data de cada fato, e sim "do dia em que tiver cessado" a permanência ou a continuidade. 
Na hipótese em exame, o recorrente foi condenado pela dispensação de medicamentos sem a obediência a normativos do programa, logo, entende que há de se ter como termo inicial da prescrição, a data do primeiro ato de apuração do fato constante dos autos, qual seja o dia 18/03/2016 (Relatório de Auditoria 15923 - peça 19, p. 3) 
b.2) Prazo:
A Lei 9.873/1999 apresenta um prazo geral, de cinco anos (art. 1º) , e um prazo especial, previsto no art. 1º, § 2º, a saber: "quando o fato objeto da ação punitiva da Administração também constituir crime, a prescrição reger-se-á pelo prazo previsto na lei penal".
Entende-se, inexistir nos autos, elementos suficientes para afirmar que a irregularidade, discutida nesta TCE, configura crime, logo, deve-se aplicar, a nosso sentir, o prazo geral de cinco anos estabelecido no art. 1º, da Lei 9.873/1999.
Assim, entende-se que do início da contagem do prazo até o primeiro marco interruptivo não devem ter decorridos cinco anos, sob pena da ocorrência da prescrição.
b.3) Da prescrição intercorrente:
Nos termos do art. 1º, § 1º, da Lei 9.873/1999, opera-se a prescrição intercorrente se o processo ficar paralisado por mais de três anos, aguardando "julgamento ou despacho".
Note-se que há uma correlação entre essa hipótese e as causas de interrupção da prescrição do art. 2º. Com efeito, uma vez interrompida a prescrição por alguma das hipóteses do art. 2º, o processo não pode ficar inativo, sem qualquer inovação processual relevante, por mais de três anos.
Trata-se de prazo específico, não se aplicando nem o prazo geral de cinco anos nem o prazo especial, da lei penal (§ 2º) . A finalidade da prescrição intercorrente, com seu prazo próprio, é a de assegurar a eficiência e celeridade nas apurações administrativas. Seria contrário a essa finalidade a paralisação injustificada do processo por período maior que o triênio estabelecido para a hipótese.
A extrapolação do prazo de três anos, sem inovação relevante no processo, pode configurar negligência. Por isso, além de se operar a prescrição, deve-se promover a "apuração da responsabilidade funcional decorrente da paralisação, se for o caso".
Em muitas situações o exame da prescrição intercorrente pode ficar prejudicado nos processos já em tramitação no TCU. Como a ação de ressarcimento era considerada imprescritível, as peças que compõem a tomada de contas especial, elencadas no art. 10 da Instrução Normativa- TCU 71/2012, não contemplam informações pormenorizadas quanto ao andamento do processo na fase interna, o que pode prejudicar a análise de eventual paralisação por mais de três anos.
Assim, caso o tribunal venha a adotar a sistemática da Lei 9.873/1999 para aferir a prescrição, convém avaliar, oportunamente, a possibilidade de ajustes na IN-TCU 71/2012, para que as tomadas de contas especiais encaminhadas ao tribunal contemplem informações sobre as interrupções ocorridas na fase interna do procedimento (como, por exemplo, declaração do órgão instaurador da TCE, de que o processo não ficou paralisado por mais de três anos, na forma do art. 1º, § 1º, da citada lei) .
Estabelecidas as premissas: (a) termo inicial e (b) prazo e (c) prescrição intercorrente, há que se apurar as causas interruptivas da prescrição.
b.4) Interrupções por atos inequívocos de apuração dos fatos:
No regime da Lei 9.873/1999, a prescrição se interrompe "por qualquer ato inequívoco, que importe apuração do fato" (art. 2º, II) . 
Importante mencionar que diversos são os atos que interrompem a prescrição intercorrente, atos estes que têm em sua gênese e objetivo dar impulso ao processo e a solução do feito. Podem ser citadas, sem a pretensão de exauri-las, as hipóteses capazes de impedir o alcance da prescrição intercorrente, quais sejam:
	a) qualquer ato legal ou regulamentar que impulsione o processo à tomada de decisão, tais como o requerimento para a produção de provas necessárias à apuração do feito, notificação da parte interessada para apresentar defesa ou alegações finais;
	b) decisão que julgue pedido da parte interessada;
	c) informes que consolidem a apuração do fato e informes que sirvam de fundamento para decisão de autoridade ou colegiado, notas e pareceres técnicos, pareceres jurídicos;
	d) decisões de autoridades ou colegiados;
	e) aditamento da inicial, entre outros.    
Com esses fundamentos, é possível verificar que a prescrição foi interrompida nas datas relacionadas na tabela abaixo:
	Evento
	Data
	Ato inequívoco de apuração
	Localização no Processo

	 (1) 
	15/8/2017
	Abertura da TCE
	Peça 20

	 (2) 
	12/5/2018
	Instrução de unidade técnica desta Corte de Contas
	Peça 33

b.5) Interrupções pela citação dos responsáveis nesta Corte:
A prescrição também é interrompida "pela notificação ou citação do indiciado ou acusado, inclusive por meio de edital", nos termos do art. 2º, I, da Lei 9.873/1999. E, no regime dessa lei, a interrupção se dá pela citação propriamente dita, e não pelo despacho que a ordena. Com esse fundamento, houve nova interrupção em decorrência da citação desta Corte de Contas para a apresentação das alegações de defesa: 
 (1)  em 20/8/2018 (peça 38) , citação realizada por esta Corte de Contas. 
Cabe destacar, por oportuno, que, em se tratando de devedores solidários, a interrupção da prescrição feita a um prejudica aos demais. Incide, nesse caso, regra própria da teoria geral das obrigações, segundo a qual "a interrupção efetuada contra o devedor solidário envolve os demais" (art. 204, § 1º, do Código Civil) . São consequências próprias da solidariedade (a exemplo da regra de que o credor pode demandar qualquer dos devedores, art. 275 do Código Civil) , que não precisam ser repetidas em cada diploma legal específico.
b.6) Interrupção pela decisão condenatória recorrível:
Por fim, a prescrição também se interrompe "pela decisão condenatória recorrível" (art. 2º, III, da Lei 9.873/1999) . Com esse fundamento, houve a interrupção em 2/2/2021 (peça 49) , data da sessão em que foi proferido o acórdão condenatório. Essa interrupção é relevante, por estabelecer prazo para julgamento do recurso.
b.7) Exame do caso concreto:
Especificamente quanto a esta TCE, as próprias causas de interrupção enumeradas acima permitem evidenciar que o processo teve andamento regular, não se operando a prescrição intercorrente. 
Desde o termo inicial até o julgamento do mérito por esta Corte em nenhum momento as causas interruptivas, do art. 2º, ultrapassaram o prazo definido em lei.  
Logo, há informações suficientes nos autos para evidenciar o regular andamento do feito, não se verificando a prescrição intercorrente prevista na Lei 9.873/1999.
b.8) Conclusão:
Independentemente da existência de outras causas interruptivas não enumeradas acima (notas técnicas, pareceres, instruções de auditores nesta Corte, manifestação do MP-TCU) , cujo levantamento não se fez necessário, observa-se, pelos eventos indicados, que em nenhum momento transcorreu prazo suficiente para se operar a prescrição (nem mesmo se se considerasse o prazo geral de cinco anos) , tomando-se por referência a Lei 9.873/1999, tida pelo STF como norma regente da prescrição da pretensão punitiva pelo TCU.
Partindo-se da premissa de que a pretensão reparatória segue as mesmas balizas, enquanto não houver norma específica a respeito, a demonstração de que não se operou a prescrição punitiva impõe, como consequência, a conclusão de que também é viável a condenação ao ressarcimento do prejuízo apurado nos autos.  
Da dispensação dos medicamentos sem o código de barras em notas fiscais de aquisição
1.3. O recorrente aduz em suas razões recursais a inexistência de irregularidade na dispensação de medicamentos sem a correspondência do código de barras das notas fiscais de aquisição, uma vez que, nos termos da Portaria GM/MS 971/2012, vigente à época, não era exigido que houvesse tal correlação.
1.4. Argumenta que, de fato, adquiriu os medicamentos e os dispensou "sem qualquer farsa ou intenção de se locupletar ilicitamente" e reconhece que no seu sistema de controle havia falhas.
1.5. O recorrente, embora tenha realizado as compras não se atentava para a necessidade de relacionar os códigos de barras (EANs) da aquisição com a medicação dispensada. Alega que tal fato restou reconhecido pela equipe de auditoria do Denasus e se pode concluir o seguinte:
	a) as responsáveis apresentaram todas as notas fiscais de aquisição dos medicamentos concretamente dispensados; 
	b) estas notas foram desconsideradas pela auditoria sob o argumento que tratavam de produtos com EANs (códigos de barra) diferentes daqueles por ela almejados; 
	c) mesmo que indiretamente, a auditoria confirmou que houve efetivamente a dispensação de medicamentos, mesmo que seu EAN não esteja contemplado no âmbito do Programa Aqui Tem Farmácia Popular; 
	d) a auditoria se utilizou da norma prevista no art. 17 da Portaria GM/MS nº 971/2012 para fundamentar a suposta irregularidade apontada.
Nesse sentido, aduz que "a autorização da dispensação dos medicamentos seria feito por meio do código de barras EAN, sem qualquer menção, no entanto, a necessidade de haver correspondência dos Códigos de Barra constantes nas notas fiscais de aquisição dos medicamentos pelo estabelecimento farmacêutico e aquele lançados no sistema autorizador de vendas do DATASUS" e que a "obrigatoriedade da perfeita adequação entre o código de barras EAN dos produtos dispensados e aqueles elencados no sistema DATASUS" somente foi prevista a partir da Portaria GM/MS nº 111/2016 do Ministério da Saúde (art. 16) .
Argumenta que:
	a) "durante a vigência da Portaria GM/MS 971/2012 a Farmácia/Drogaria poderia entregar ao beneficiário medicamento de código de barras distinto daquele registrado no sistema, sem que isso representasse qualquer irregularidade".
	b) na vigência da Portaria GM/MS 971/2012, o código de barras EAN "era utilizado tão somente para fins de checagem do princípio ativo do medicamento dispensado e não havia um fim em si mesmo como elemento absoluto de controle, como ocorreu após a edição da Portaria GM/MS nº 111/2016". 
	c) embora tal situação (entregar à época medicamentos com código de barra distinto daquele registrado no sistema) fosse permitida, ela "ocasionava aparente descompasso entre o estoque existente e a quantidade de medicamentos vendidos, por isso, ocorreu suposta falta de apresentação de notas fiscais comprovando as aquisições dos medicamentos e/ou correlatos registrados no Sistema Autorizador de Vendas do Programa Farmácia Popular do Brasil, exatamente a suposta irregularidade apontada em desfavor das responsáveis";
	d) a irregularidade teve origem "tão somente em virtude da indevida vinculação da dispensação aos códigos de barras EAN, formalidade esta que, como visto, somente passou a existir em 2016, posteriormente ao período analisado na auditoria", dessa forma, desconsiderou-se "diversas notas fiscais apresentadas pelas responsáveis, as quais comprovavam a existência de estoque de medicamentos em quantidade compatível com as vendas realizadas e por consequência a inexistência de qualquer ilicitude passível de lhes ser imputada";
	e) no período abrangido pela auditoria não havia "nenhuma disposição legal que obrigasse o estabelecimento farmacêutico a dispensar exatamente os medicamentos previstos naquele programa segundo determinados códigos de barras EAN, logo se mostra completamente infundada a desconsideração das notas fiscais de compra apresentadas pelas responsáveis tão somente porque tratam de medicamentos com 'EANs diferentes daqueles solicitados previamente para análise'".                                     
Análise:
Em primeiro lugar, entende-se pertinente trazer a luz breve histórico acerca do      Programa Farmácia Popular do Brasil - PFPB. Aproveita-se, portanto, do disposto no relatório do Acórdão 9845/2021-TCU-Primeira Câmara, Relator Ministro-Susbstituto Augusto Sherman, verbis:
HISTÓRICO
Programa Farmácia Popular do Brasil
O Programa Farmácia Popular do Brasil - PFPB foi criado pela Lei 10.858, de 13/4/2004, e regulamentado pelo Decreto 5.090, de 20/5/2004, com o objetivo de oferecer à população o acesso a medicamentos considerados essenciais, cumprindo, dessa forma, uma das principais diretrizes da Política Nacional de Assistência Farmacêutica.
O PFPB inicialmente funcionava por meio de parceria com governos estaduais, prefeituras municipais e instituições públicas, para o atendimento de projetos de implantação e manutenção de unidades próprias, sob responsabilidade da Fundação Oswaldo Cruz (FIOCRUZ) .
Em 2006, por meio da Portaria n° 491, o Ministério da Saúde - MS expandiu o Programa para utilizar a rede já instalada do comércio varejista de produtos farmacêuticos, o qual recebeu o nome de 'Aqui Tem Farmácia Popular'.
As farmácias e drogarias privadas que aderem ao programa fornecem aos cidadãos, de forma gratuita, medicamentos para o tratamento de hipertensão, diabetes e asma. Além destes, são disponibilizados, com até 90% de desconto, medicamentos para rinite, dislipidemia, doença de Parkinson, osteoporose, glaucoma, anticoncepcionais e fraldas geriátricas. Para cada venda realizada, o MS reembolsa o comerciante de acordo com tabela de referência de preços de medicamentos elaborada e disponibilizada no seu sítio eletrônico: http://portalms.saude.gov.br/acoes-e-programas/farmacia-popular/legislacao.
Em 2017, a Comissão Intergestores Tripartite (CIT) decidiu extinguir a rede própria do programa, passando o 'Aqui Tem Farmácia Popular' a ser o único meio de se obter medicamentos no âmbito do PFPB.
A adesão ao programa pelos estabelecimentos da rede privada de comércio farmacêutico faz-se pela entrega de determinados documentos ao Ministério da Saúde, que, após verificar a sua regularidade, autoriza a dispensação de medicamentos subsidiados pelo Programa, fornecendo um login e uma senha de acesso ao sistema eletrônico de autorizações.
O cidadão que deseja adquirir medicamentos subsidiados pela União deve dirigir-se a uma farmácia ou drogaria credenciada, portando documento de identificação que contenha o CPF e receita médica.
Com a apresentação dos referidos documentos, o comerciante credenciado deve, no momento da transação, acessar o sistema eletrônico de autorização do Ministério da Saúde e inserir, dentre outros dados, o nome do paciente, o seu número de CPF, o nome do medicamento prescrito, a quantidade prescrita, o CRM do médico e a data de expedição da receita e o código de barras (EAN) do medicamento que será dispensado.
Após a inserção dos referidos dados no sistema informatizado, este calcula automaticamente o valor que será pago pelo Fundo Nacional da Saúde e o valor remanescente, que, se existir, deverá ser pago pelo cliente, no momento da compra. O registro das informações acima indicadas no sistema eletrônico e a geração da Autorização para Dispensação do Medicamento - ADM bastam para que, no mês seguinte, os valores das vendas de medicamentos subsidiados pela União sejam depositados na conta da empresa conveniada.
A participação no Programa Farmácia Popular do Brasil - PFPB se dá por meio de adesão, de forma que as farmácias e drogarias que pretendem participar devem atender aos critérios previstos nas Portarias que o regulamentam. A participação não constitui uma obrigatoriedade aos estabelecimentos farmacêuticos, mas sim uma manifestação de vontade, com celebração de convênio entre o estabelecimento e o Ministério da Saúde. As normas instituidoras do PFPB são de consulta pública e devem ser cumpridas pelos estabelecimentos que desejem dele participar, devendo, inclusive, atestar estar cientes de todo o conteúdo e exigências previstas, mediante apresentação de requerimento e assinatura de termo de adesão.
Para atestar a veracidade e legalidade das dispensações realizadas, a portaria que rege o Programa estabelece a obrigatoriedade de armazenar e manter, por um prazo de 5 (cinco anos, as notas fiscais de aquisição dos medicamentos e/ou correlatos do Programa junto aos fornecedores, os cupons fiscais de venda, os cupons vinculados assinados pelos clientes e as respectivas receitas médicas. O descumprimento de qualquer das regras dispostas na Portaria e seus Anexos pelas farmácias e drogarias caracteriza prática de irregularidade no âmbito do PFPB.
1.6. Sobre a irregularidade em questão, restou registrado no relatório do acórdão recorrido (peça 51, p. 3) , verbis:
 (...) A fiscalização concluiu que a empresa descumpriu normas estabelecidas pelo Ministério da Saúde, ao apresentar, para fins de faturamento, registros de dispensação de medicamentos em quantidade superior ao adquirido junto ao mercado distribuidor, ou seja, a empresa não apresentou notas fiscais demonstrando compatibilidade entre as aquisições e as dispensações dos medicamentos auditados, no período compreendido entre janeiro de 2013 a agosto de 2014, conforme demonstrado no anexo III daquele relatório (peça 1, p. 33-53) .
1.7. Veja o que dispôs o Relatório Denasus (peça 19, p. 12) 
A empresa auditada não apresentou as cópias das notas fiscais, em sua totalidade, de aquisição de medicamentos dispensados por meio do Programa Farmácia Popular do Brasil (PFPB) no período de janeiro a dezembro de 2013, relacionados no Anexo I (Notas fiscais Apresentadas) . Tal procedimento está em desacordo com o estabelecido no §2º e 3º do Artigo 27, da Portaria GM/MS 184/2011, vigente à época das dispensações, ratificado §2º e 3º do Artigo 23, artigo 29 e inciso I do artigo 40 da Portaria GM/MS 971/2012, atualmente em vigor. Neste sentido, a irregularidade acarretará na proposição de devolução ao Fundo Nacional de Saúde (FNS) dos valores pagos pelo Ministério da Saúde ao estabelecimento farmacêutico, no total de R$185.864,46 (...) , relativas as dispensações realizadas no referido período (...) .
Destarte, verificamos da análise das Notas Fiscais que no ano de 2013 foram detectados medicamentos que não apresentaram o número do código de barras (EAN) dos solicitados no CA 15923/01, constante do Anexo I.   
É necessário entender a dinâmica do processo preconizado na Portaria GM/MS 971/2012, antes da avaliação dos argumentos do recorrente. Extrai-se dos autos e do normativo o seguinte procedimento.
Ao realizar uma dispensação no âmbito do Programa Farmácia Popular do Brasil, o estabelecimento insere todos os dados requeridos no sistema informatizado e recebe a autorização para dispensação do medicamento, bem como o valor que será subsidiado pelo Fundo Nacional da Saúde - FNS e o valor remanescente que, se existir, deverá ser pago pelo cliente. Com a conclusão da operação, no mês seguinte a empresa recebe automaticamente em sua conta bancária o valor referente à parte subsidiada pelo FNS.
Para ter direito ao reembolso, no entanto, a operação deve seguir os critérios estabelecidos na Portaria que rege o Programa, sob pena de ter que devolver os valores recebidos. Para atestar a legalidade da dispensação é preciso que o estabelecimento guarde e apresente, quando solicitado, as notas fiscais de aquisição dos medicamentos e/ou correlatos junto aos fornecedores, os cupons fiscais de venda, os cupons vinculados assinados pelos beneficiários e as receitas médicas. A ausência ou irregularidade nesses documentos invalida a dispensação e gera a obrigação de o estabelecimento devolver os valores recebidos.
Esta Corte de Contas, em outro julgado (Acórdão 9845/2021-TCU-Primeira Câmara, Relator Ministro-Susbstituto Augusto Sherman) , já identificou que o Departamento Nacional de Auditoria do SUS - Denasus, quando realiza auditoria no estabelecimento participante do PFPB, estabelece a ordem em que os documentos serão analisados, normalmente conferindo, no que tange as dispensações realizadas, primeiro as notas fiscais de aquisição dos medicamentos junto aos fornecedores. Ao verificar, para uma dispensação, a ausência ou alguma irregularidade na nota fiscal, tal como o código de barras do medicamento adquirido ser diferente do código do dispensado, a operação é considerada irregular e o valor recebido deverá ser devolvido ao Fundo Nacional de Saúde. Dessa forma, no relatório de auditoria é atribuído o valor referente a essa irregularidade.
Em seguida, é verificado o cupom fiscal da venda e, novamente, caso não exista ou contenha alguma irregularidade, a dispensação é considerada irregular e o valor recebido deve ser devolvido ao FNS. Caso essa dispensação já tenha sido considerada irregular pela ausência ou irregularidade na nota fiscal de aquisição, ela é excluída do cômputo para não incorrer em duplicidade.
Veja-se que, conforme já identificado no Acórdão 9845/2021-TCU-Primeira Câmara,  a maior parte do débito é atribuída à irregularidade de não apresentação das notas fiscais de aquisição dos medicamentos, o que pode gerar distorção na análise das demais irregularidades, e ocasionar a falsa impressão de que a maior parte das irregularidades ocorridas no âmbito do Programa Farmácia Popular do Brasil ocorre somente em virtude da ausência de comprovação da aquisição dos medicamentos dispensados, já que o débito atribuído às demais geralmente é baixo.
No caso concreto, a metodologia utilizada pelo Denasus para quantificar os medicamentos irregularmente dispensados não divergiu do procedimento geralmente adotado e consistiu na verificação da dispensação, mediante o código de barras (EAS) inserido nas Autorizações de Dispensação de Medicamentos e Correlatos ADM) . A partir destas autorizações requereu as notas fiscais de entrada que comprovariam as aquisições. Observada divergência entre o código constante do cupom fiscal e a inexistência de nota fiscal de aquisição com o mesmo código de barras, a venda e a respectiva quantidade de medicamentos dispensados foi glosada, em observância ao disposto nos arts. 17 e 18, da Portaria 971/2012 do Ministério da Saúde:
Art. 17. A Autorização de Dispensação de Medicamentos e Correlatos (ADM) será processada por meio eletrônico, em tempo real, com base no código de barras EAN da embalagem do medicamento e/ou correlato.
Art. 18. As ADMs serão validadas pelo MS quando contiverem todas as informações indicadas na Subseção VI desta Seção, desde que atendidos todos os critérios do PFPB.
Portanto, mesmo que tenha sido comercializado um medicamento similar ao prescrito, caso haja a divergência entre os respectivos códigos de barras, a venda não será considerada regular perante o Programa.
Não se vê justificativa razoável para o estabelecimento farmacêutico inserir o código de barras de medicamento não adquirido nas ADMs e dispensar medicamento diverso. Não procedem os argumentos do recorrente no sentido de que a inserção do código de barras não significava efetivo elemento de controle. A nosso sentir, esta inserção é um dos principais elementos de controle do programa, pois vincula as dispensações às notas fiscais de aquisição que poderão posteriormente ser verificadas. 
Ao se proceder da forma como fez o recorrente, supostamente dispensando medicamento diverso daquele cujo código de barras constou das ADMs, há ofensa ao estabelecido nas portarias regulamentadoras do programa, o que inviabiliza o sistema de controle projetado e implementado. 
Por certo que a consequência jurídica deste modo de agir implica a devolução dos recursos de toda a medicação dispensada, uma vez que inexistente comprovação da sua aquisição pela empresa comercializadora. 
Ademais, os precedentes desta Corte de Contas neste sentido são pacíficos e inexistem dúvidas quanto ao débito a ser aplicado (v.g. Acórdãos 9.845/2021-TCU-1ª Câmara, Relator Ministro-Susbstituto Augusto Sherman, 9.103/2021-TCU-1ª Câmara, Relator Min. Bruno Dantas; 8.380/2021-TCU-2ª Câmara, Relator Min. Aroldo Cedraz e 8.824/2021-TCU-2ª Câmara, Relator Min. Aroldo Cedraz) .         
Assim, considerando que as dispensações identificadas não se adequam às normas do Programa Farmácia Popular do Brasil - Portaria GM/MS 971/2012, então vigente, as alegações apresentadas não podem ser acolhidas.
Da ausência de cupons fiscais vinculados sem assinatura, sem receitas ou falta de reconhecimento pelos titulares dos CPFs 
Com relação à ausência de cupons fiscais vinculados sem assinatura, sem receitas ou falta de reconhecimento pelos titulares dos CPFs, bem como declaração destes de não fazerem uso de medicamentos do programa e não serem portadores das patologias indicadas alega o recorrente que "a empresa teve um problema de infiltração que acabou por danificar diversos documentos que estavam arquivados na farmácia, e isso acabou por dificultar a apresentação de alguns cupons", ademais, o "valor cobrado é ínfimo em relação ao fluxo de vendas dos medicamentos no âmbito do PFPB, o que sem dúvida alguma atesta que todas as regras que norteiam o sistema foram sempre seguidas rigorosamente pela empresa".
Análise:
Conforme já identificado no Acórdão 9845/2021-TCU-Primeira Câmara e mencionado na análise anterior, a maior parte do débito, no presente caso, é atribuída à irregularidade de não apresentação das notas fiscais de aquisição dos medicamentos dispensados cujo código de barras (EANs) constava nas ADMs. Se na continuidade dos exames se verificar outras irregularidades, mas caso a dispensação já tenha sido considerada irregular pela ausência ou irregularidade na nota fiscal de aquisição, ela é excluída do cômputo para não incorrer em duplicidade.
Tal exclusão pode ocasionar distorção na análise das demais irregularidades e a falsa impressão de que a maior parte das irregularidades ocorridas no âmbito do Programa Farmácia Popular do Brasil ocorre somente em virtude da ausência de comprovação da aquisição dos medicamentos dispensados, já que o débito atribuído às demais geralmente é baixo.
Do exposto, é possível concluir que além da irregularidade já descrita e analisada, uma vez computado o débito, poder-se-ia encontrar outras disposições contrárias aos normativos a exemplo da que ora se discute. Dessa forma, o valor ínfimo encontrado nesta inconsistência não justifica o afastamento do débito, este somente seria possível caso a documentação probatória fosse apresentada.
Nesse sentido, também não se verifica força suficiente para a alegação no sentido de que a infiltração ocorrida no estabelecimento danificou parte da documentação. Se, de fato, existisse a infiltração, o que não restou provado nos autos, seria obrigação da recorrente tentar recompor os arquivos ou mesmo conservar no estado em que se encontrava a documentação danificada para que pudesse ser apresentada à auditoria.
Ademais, não é inoportuno lembrar que a adequação dos locais de guarda da documentação é de inteira responsabilidade da empresa aderente ao PFPB e o prejuízo com eventuais descuidos deve por ela ser suportado. 
Assim, ainda que o débito específico desta irregularidade seja baixo, não foram incorporados elementos que o descaracterizem, devendo ser rejeitados os argumentos.
Da dispensação de medicamentos em nome de pessoas falecidas e em nome de funcionários e/ou responsáveis legais do estabelecimento auditado
Defende-se, em síntese, que "o sistema da Farmácia Popular não libera a autorização para dispensação do medicamento quanto consta o óbito em seu sistema" e que portanto, se está "diante de um verdadeiro erro do sistema no momento da realização da venda, pois nunca houve a intenção de se burlar o sistema, tendo em vista que a empresa tinha um grande volume de venda e não havia a necessidade de violar a legislação para vender medicamentos";
No tocante à dispensa de medicamento em nome de funcionários, "a empresa recorrente reconheceu na própria auditoria que de fato chegou a vender alguns medicamentos aos funcionários, o que não se pode presumir que se trataria de uma fraude ou burla, uma vez que não há na legislação nenhum impedimento que os funcionários das empresas habilitadas no PFPB pudesse adquirir algum medicamento, ao passo que o único óbice para a apresentação da documentação foi um problema de infiltração acometido no prédio sede da empresa".
Análise:
No que se refere ao suposto erro de sistema aventado, entende-se que os argumentos não devem prosperar. O que deve prevalecer é o fato, qual seja, na data em que foi registrado no sistema do Ministério da Saúde o favorecido já havia falecido? Ora, se já falecido é impossível que adquirisse medicamentos para seu tratamento de saúde. 
Dessa forma, ainda que o PFPB não permita a dispensação de medicamentos, ante a existência de óbitos registrados, há que se lembrar que em determinados momentos pode haver nos sistemas informatizados, seja da previdência, seja da receita ou mesmo do Ministério da Saúde, falhas de comunicação que impeçam o sistema construído de operar conforme projetado.
Não é incomum que alguns sistemas computacionais "saiam do ar" por determinado lapso temporal, mas, tal fato, saída do ar dos sistemas governamentais informatizados, não justifica o pagamento de medicamentos para pessoas já falecidas. 
Para afastar a irregularidade há que se fazer prova de que na data da dispensação da medicação a pessoa favorecida não tivesse falecido, do contrário, persiste a irregularidade, mesmo que, por algum motivo desconhecido nos presentes autos, o sistema do PFPB não tenha impedido a inclusão do beneficiário e o ressarcimento da empresa recorrente.
No tocante ao fornecimento aos empregados do estabelecimento, poder-se-ia conferir razão ao recorrente se toda a documentação legal houvesse sido apresentada, pois, de fato, embora não seja boa prática, não há vedação ao fornecimento aos empregados da empresa. Contudo, não se pode, conforme já discutido em questão precedente, afastar a irregularidade acerca da ausência de documentação legal e probatória ao descuido, que deve ser atribuído ao recorrente, com as infiltrações ocorridas no local de guarda de documentação de cunho legal e obrigatório.
Dessa forma, afasta-se as razões recursais apresentadas pela empresa recorrente.  
Da razoabilidade e da proporcionalidade
Defende-se no recurso que a apenação não obedeceu aos princípios da razoabilidade e da proporcionalidade.
Argumenta que a "liberdade concedida ao administrador público no âmbito da sua discricionariedade deve ter como balizador a adequação do ato à sua necessidade. O princípio se manifesta como limite funcional, o que equivale a dizer, que os atos administrativos, principalmente os de normatização ou regulamentação devem se restringir a cumprir a finalidade que se propõe, ou seja, uma norma emanada pelo administrador não pode extrapolar os limites impostos pela finalidade que a lei pretende". 
Dessa forma, no caso em questão, em especial "no que diz respeito a análise das notas fiscais de aquisição em confronto com as notas de dispensa de medicamento, a auditoria do DENASUS simplesmente desconsiderou inúmeras notas apresentadas pela empresa ora recorrente sobre o argumento - infundado - de não conformação com o código de barras EAN, quando em verdade se tratava de medicação com o mesmo princípio ativo e que cumpria a mesma finalidade, aplicando a sansão de devolução de quantia vultosas que, se se mantiverem, vai acabar por encerrar as atividades da empresa, que não tem a condição financeira de arcar com uma dívida desta magnitude".
Por isso, não seria "crível, proporcional e razoável aceitar no ordenamento jurídico brasileiro uma disparidade como essa, sob pena de se tornar um ato abusivo".
Análise:
Nos termos da análise empreendida nas questões precedentes, já se verificou que a imputação do débito se mostrou alinhada e conforme a legislação vigente e, de fato, a desconformidade das informações prestadas ao Ministério da Saúde cumulada com a ausência de notas fiscais de aquisição ensejam a devolução dos recursos recebidos de forma irregular.
Dessa forma, não há qualquer desproporção na imputação pretendido e não existe qualquer relação com a prática de ato abusivo, trata-se de ressarcimento por recebimento indevido.
Cumpre, ainda, refletir sobre a dosimetria da multa, uma vez que em relação ao débito, trata-se tão somente de recompor aos cofres públicos o que foi recebido de forma indevida. 
A problemática atinente à proporcionalidade na gradação das sanções administrativas e/ou multas civis derivadas de irregularidades na Administração Pública tem sido objeto de contínua discussão no âmbito do Poder Judiciário [p.ex. STJ: REsp 1457255/PR, Rel. Min. Napoleão Nunes Maia Filho, 1ª Turma, DJe 20/8/2014 e AgRg no AREsp 73.968/SP, Rel. Min. Benedito Gonçalves, 1ª Turma, DJe 29/10/2012; TRF-1ª Região: AC 00033215120104014002, Rel. Des. Federal Olindo Menezes, eDJF1 17/7/2015, AC 0000664-72.2009.4.01.3000/AC, Rel. Des. Federal Olindo Menezes, 4ª Turma, e-DJF1 10/12/2014; AC 0005400-05.2002.4.01.3801/MG, Rel. Juiz Federal Marcelo D. da Costa, 2ª Turma Suplementar, e-DJF1 12/7/2013; TRF-2ª Região: AC 0010738-77.2006.4.02.5001, Rel. Des. Federal Guilherme C. de Castro, 6ª Turma Especializada, disponib. 30/8/2010; TRF-5ª Região. AC 581930/RN, Rel. Des. Federal Rubens de M. Canuto (Convocado) , 1ª Turma, DJe 22/9/2015, dentre outros].
Contudo, vale lembrar que a dosimetria da pena, na sistemática processual do TCU, tem como balizadores o nível de gravidade dos ilícitos, com a valoração das circunstâncias fáticas e jurídicas envolvidas, a isonomia de tratamento com casos análogos. Não há dosimetria objetiva da multa, comum à aplicação de normas do Direito Penal, nem rol de agravantes e atenuantes legalmente reconhecido (v.g Acórdão 123/2014-TCU-Plenário) . Ademais, a aplicação de sanções guarda relação com a materialidade dos fatos e a culpabilidade dos responsáveis, não com sua capacidade financeira em quitar a dívida (v.g Acórdão 1790/2014-TCU-Plenário) .
Dessa forma, entende-se que não se aplica a esta unidade técnica imiscuir-se no quantum definido no acórdão recorrido, uma vez se tratar de prerrogativa do relator e do colegiado, bastando ao exame técnico pontuar que as sanções aplicadas aos recorrentes, teve por fundamento o art. 57, da Lei 8.443/92. 
O aludido diploma legal autoriza esta Corte a aplicar multa ao responsável nos casos em que tenha resultado débito. Multa, esta, que será valorada em até cem por cento do valor atualizado do dano causado ao Erário. 
Portanto, à luz desses dispositivos, o valor aplicado se encontra dentro dos parâmetros estabelecidos pelo RI/TCU e, por consectário lógico, dentro dos propósitos dos princípios da razoabilidade e da proporcionalidade, sendo legal e regimentalmente embasado. 
Conforme já afirmado, a dosimetria do valor da multa é questão afeta ao relator e ao colegiado, sendo despropositado à unidade técnica opinar acerca de sua alteração, uma vez que se insere na margem discricionária do julgador. No entanto, nada obsta que o Relator ad quem pondere sobre o quantum da multa aplicada e, caso julgue adequado, reduza o seu montante.
CONCLUSÃO
Das análises anteriores, conclui-se que:
a) No tocante à prescrição do débito: 
a.1) em decorrência do sentido e alcance do art. 37, § 5º, da Constituição Federal, definidos pelo STF no julgamento do Recurso Extraordinário 636.886, é prescritível a pretensão reparatória exercida pelo tribunal de contas. Os fundamentos da decisão e a ausência de ressalvas na enunciação da tese permitem concluir que a ação de ressarcimento pode se desenvolver a qualquer tempo, na hipótese de condutas dolosas, apenas no âmbito judicial, sujeitando-se à prescrição na esfera administrativa;
a.2) até que sobrevenha norma específica para disciplinar a prescrição relativa à atuação do tribunal de contas, entende-se aplicável o regime previsto na Lei 9.873/1999. Referida lei contempla parâmetros que preponderam no conjunto de normas de direito público e que são compatíveis com o rito do processo de controle externo, e já é utilizada pelo STF para estabelecer limitação temporal ao exercício da pretensão punitiva pelo TCU;
a.3) aplicando-se os parâmetros tanto do Acórdão 1441/2016-TCU-Plenário, quanto da Lei 9.873/1999 à situação em exame, verifica-se que não se operou a prescrição.	
b) por se tratar de elemento de controle indispensável, nos termos da Portaria-GM/MS 971/2012, e ainda por não haver justificativa razoável para se proceder de forma diversa, era exigido a exata dispensação de medicamentos, no âmbito do Programa Farmácia Popular do Brasil - PFPB, dos medicamentos cujos códigos de barras EAN foram inseridos no sistema autorizador de vendas do Datasus, sob pena de devolução dos recursos recebidos;
c) o descuido do recorrente na guarda da documentação não autoriza o afastamento da irregularidade referente à ausência de cupons fiscais vinculados sem assinatura, sem receitas ou falta de reconhecimento pelos titulares dos CPFs ou falta de reconhecimento pelos titulares dos CPFs, bem como declaração destes de não fazerem uso de medicamentos do programa e não serem portadores das patologias indicadas;	
d) o descuido do recorrente na guarda da documentação, bem como a ausência de prova acerca da condição de falecido dos beneficiários do PFPB, autorizam a manutenção da irregularidade acerca da dispensação de medicamentos em nome de pessoas falecidas e em nome de funcionários e/ou responsáveis legais do estabelecimento auditado;
e) o débito imputado trata de ressarcimento de valor recebido de forma indevida e o montante da multa atribuída ao recorrente encontra-se no limite legal definido pelo art. 58, da Lei 8.443/92 c/c art. 268, §1º, do RI-TCU, não existindo qualquer ofensa aos princípios da razoabilidade e proporcionalidade. 
Com base nessas conclusões, propõe-se negar provimento ao recurso.
PROPOSTA DE ENCAMINHAMENTO
Ante o exposto, com fundamento nos arts. 32, I e 33, da Lei 8.443/92 c/c o art. 285, caput, do RI-TCU, submetem-se os autos à consideração superior, propondo-se:
a) conhecer do recurso e, no mérito, negar-lhe provimento;
b) informar ao (s) recorrente (s) e demais interessados do acórdão a ser proferido, destacando que o relatório e o voto que o fundamentam podem ser acessados por meio do endereço eletrônico www.tcu.gov.br/acordaos."
É o relatório.

Wallas Kenard Evangelista Lima (9968/OAB-PI) e Luiz Felipe da Silva Freitas (15774/OAB-PI), representando Janete A. Oliveira - ME; Wallas Kenard Evangelista Lima (9968/OAB-PI) e Luiz Felipe da Silva Freitas (15774/OAB-PI), representando Janete Alves de Oliveira.

Subprocurador-Geral Lucas Rocha Furtado.

TOMADA DE CONTAS ESPECIAL. IDENTIFICAÇÃO, EM AUDITORIA DO DENASUS, DE IRREGULARIDADES NA APLICAÇÃO DE RECURSOS DO SUS NO ÂMBITO DO PROGRAMA FARMÁCIA POPULAR DO BRASIL. CITAÇÃO. REVELIA. CONTAS IRREGULARES. DÉBITO. MULTA. RECURSO DE RECONSIDERAÇÃO. CONHECIMENTO. NÃO PROVIMENTO. CIÊNCIA.

TOMADA DE CONTAS ESPECIAL (TCE)

Secretaria de Recursos (Serur); Secretaria de Controle Externo de Tomada de Contas Especial (SecexTCE).

Cuidam os autos de tomada de contas especial instaurada, pelo Fundo Nacional de Saúde - FNS, em razão de irregularidades na aplicação, pela sociedade empresarial Janete A. Oliveira - ME/Drogaria Vila Nova, de recursos do SUS no âmbito do Programa Farmácia Popular do Brasil (PFPB) , no período de março/2013 a agosto/2014.
2.	Por meio do Acórdão 1156/2021-TCU-Primeira Câmara (peça 49) , este Tribunal decidiu:
"9.1. julgar irregulares as contas da responsável Janete Alves de Oliveira (CPF 268.012.723-49 e CNPJ 03.035.160/0001-64) , com fundamento nos arts. 1º, inciso I, 16, inciso III, alínea "c", e §2º, da Lei nº 8.443, de 16 de julho de 1992, c/c os arts. 19 e 23, inciso III, da mesma Lei e com os arts. 1º, inciso I, 209, inciso III, 210 e 214, inciso III do Regimento Interno, e condená-la, ao pagamento das quantias discriminadas no quadro a seguir, com a fixação do prazo de quinze dias, a contar das notificações, para comprovarem, perante o Tribunal (art. 214, inciso III, alínea "a", do Regimento Interno) , o recolhimento das dívidas aos cofres do Fundo Nacional de Saúde - FNS, atualizadas monetariamente e acrescidas dos juros de mora, calculados a partir das respectivas datas, até as datas dos recolhimentos, na forma prevista na legislação em vigor:
	Data
	Valor original
 (R$) 
	Data
	Valor original
 (R$) 
	Data
	Valor original
 (R$) 

	14/3/2013
	648,33
	8/4/2013
	2.323,20
	31/5/2013
	3.172,80

	4/6/2013
	4.803,00
	1/7/2013
	53,46
	1/7/2013
	757,35

	2/7/2013
	54,00
	2/7/2013
	6.669,60
	25/7/2013
	192,30

	25/7/2013
	54,00
	25/7/2013
	12.289,74
	30/8/2013
	12.606,72

	30/8/2013
	117,06
	1/10/2013
	154,80
	1/10/2013
	54,00

	1/10/2013
	7.239,60
	2/10/2013
	40,38
	2/10/2013
	8.949,69

	12/11/2013
	47,39
	12/11/2013
	18,00
	12/11/2013
	24.263,58

	6/12/2013
	86,40
	6/12/2013
	78,57
	6/12/2013
	13,77

	6/12/2013
	22.226,55
	30/12/2013
	18,00
	30/12/2013
	13,77

	30/12/2013
	26.620,44
	7/2/2014
	7,20
	7/2/2014
	18,00

	7/2/2014
	7,20
	7/2/2014
	32.476,80
	28/2/2014
	13,77

	28/2/2014
	24,57
	28/2/2014
	13,77
	28/2/2014
	13.953,06

	28/2/2014
	43.468,37
	16/4/2014
	13,20
	16/4/2014
	10,80

	16/4/2014
	48.784,94
	12/5/2014
	70,26
	12/5/2014
	44.919,84

	30/5/2014
	18,00
	30/5/2014
	37.402,59
	7/7/2014
	7,02

	7/7/2014
	10,80
	7/7/2014
	7,20
	7/7/2014
	50.048,19

	31/7/2014
	12.616,80
	1/8/2014
	4,32
	1/8/2014
	8.794,17

9.2. aplicar à responsável Sra. Janete Alves de Oliveira a multa prevista no art. 57 da Lei nº 8.443, de 16 de julho de 1992, c/c o art. 267 do Regimento Interno, no valor de R$ 20.000,00 (vinte mil reais) , com a fixação do prazo de quinze dias, a contar da notificação, para comprovar, perante o Tribunal (art. 214, inciso III, alínea "a" do Regimento Interno) , o recolhimento da dívida ao Tesouro Nacional, atualizada monetariamente desde a data do presente Acórdão até a do efetivo recolhimento, se for paga após o vencimento, na forma da legislação em vigor;
9.3. autorizar, desde logo, nos termos do art. 28, inciso II, da Lei nº 8.443, de 1992, a cobrança judicial das dívidas, caso não atendidas as notificações; e
9.4. encaminhar cópia desta deliberação à Procuradoria da República no Maranhão, nos termos do § 3º do art. 16, da Lei 8.443/1992, para adoção das medidas cabíveis; e
9.5. enviar cópia deste Acórdão ao Fundo Nacional de Saúde e à responsável, para ciência."
2.	A condenação dos responsáveis, que não compareceram aos autos e foram considerados revéis, decorreu das seguintes irregularidades identificadas em auditoria do Denasus:
"	(i) da falta de apresentação de notas fiscais, comprovando a aquisição de medicamentos dispensados - Irregularidade 1;
	(ii) de cupons fiscais vinculados sem assinatura, sem receitas ou falta de reconhecimento pelos titulares dos CPFs, bem como declaração destes de não fazerem uso de medicamentos do programa e não serem portadores das patologias indicadas - Irregularidade 2;
	(iii) de registros de dispensação de medicamentos em nome de pessoas falecidas e registros de dispensação de medicamentos em nome de funcionários e/ou responsáveis legais do estabelecimento auditado, sem a devida comprovação legal (vide relatório constante da peça 19) - Irregularidade 3."
II
3.	Nesta oportunidade, aprecio recurso de reconsideração (peça 68) interposto pela Sra. Janete Alves de Oliveira e Janete A. Oliveira - ME contra a mencionada deliberação.
4.	Em síntese, as recorrentes alegam que (i) teria havido a apresentação de notas fiscais de medicamentos com o mesmo princípio ativo, o que seria permitido pela Portaria GM/MS nº 971/2012, vigente durante o período em que foram realizadas as vendas; (ii) a empresa teve problema com infiltração, o que que acabou por danificar diversos documentos arquivados; (iii) sempre realizou as vendas com observâncias da lei; (iv) o sistema do Programa Farmácia Popular não autorizaria a dispensação de medicamento quando consta o óbito do beneficiário; e que (v) haveria violação aos princípios da proporcionalidade e da razoabilidade ao se desconsiderar as notas fiscais apresentadas sob o argumento infundado de não conformação com o código de barras EAN, quando se tratava de medicação com o mesmo princípio ativo, tendo como consequência a condenação em débito de quantia vultosa que a recorrente não teria condição financeira de devolver.
5.	Após o exame das razões recursais, a Secretaria de Recursos propõe conhecer do recurso de reconsideração para, no mérito, negar-lhe provimento.
6.	A proposta da unidade técnica contou com a anuência do representante do Ministério Público junto ao TCU.
III
7.	Preliminarmente, conheço do recurso de reconsideração, dado que preenche os requisitos atinentes à espécie.
8.	Quando ao mérito, acolho os pareceres precedentes e adoto seus fundamentos como razões de decidir, sem prejuízo das considerações que faço a seguir.
9.	Conforme esclareceu a unidade técnica especializada, o procedimento para dispensação no âmbito do Programa Farmácia Popular do Brasil, preconizado na Portaria GM/MS 971/2012, prevê a inserção de todos os dados requeridos no sistema informatizado e, assim, receber a autorização para dispensação do medicamento, bem como o valor que será subsidiado pelo Fundo Nacional da Saúde - FNS e o valor remanescente que, se existir, deverá ser pago pelo cliente. Ademais, deverão ser observadas, para atestar a legalidade do procedimento, as demais regras estabelecidas pela portaria que prevê a guarda e apresentação, quando solicitada, das notas fiscais de aquisição dos medicamentos e/ou correlatos junto aos fornecedores, dos cupons fiscais de venda, dos cupons vinculados assinados pelos beneficiários e das receitas médicas, sob pena de devolução dos valores recebidos.
10.	No caso em apreço, observou-se a inexistência de nota fiscal de aquisição com o mesmo código constante dos cupons fiscais dos medicamentos dispensados, o que levou à glosa dos valores referentes às quantidades não lastreadas nos documentos referentes à aquisição pelo estabelecimento, conforme previsto nos arts. 17 e 18, da Portaria 971/2012 do Ministério da Saúde:
"Art. 17. A Autorização de Dispensação de Medicamentos e Correlatos (ADM) será processada por meio eletrônico, em tempo real, com base no código de barras EAN da embalagem do medicamento e/ou correlato.
Art. 18. As ADMs serão validadas pelo MS quando contiverem todas as informações indicadas na Subseção VI desta Seção, desde que atendidos todos os critérios do PFPB."
11.	Ainda que tenha havido a comercialização de medicamento similar ao prescrito, a divergência entre os respectivos códigos de barras impede que a venda seja considerada regular perante o programa.
12.	De fato, como observou a unidade técnica, a inserção do código de barras é procedimento de controle que permite verificar se os medicamentos dispensados foram de fato adquiridos pelo estabelecimento. Dessa forma, inexistente a comprovação da aquisição dos medicamentos pela empresa comercializadora, resta caracterizado o descumprimento das normas do programa, tendo como consequência a devolução dos recursos.
13.	Nesse sentido, os precedentes desta Corte de Contas mencionados pela Serur: Acórdão 9845/2021-TCU-Primeira Câmara, rel. Ministro-Substituto Augusto Sherman, 9.103/2021-1ª Câmara, rel. Min. Bruno Dantas, 8.380/2021-2ª Câmara, rel. Min. Aroldo Cedraz e 8.824/2021-2ª Câmara, rel. Min. Aroldo Cedraz.
14.	As alegações de problema com infiltração, realização das vendas com observâncias da lei e um eventual impedimento do sistema para dispensação de medicamento quando consta o óbito do beneficiário não merecem prosperar.
15.	Por certo, eventual problema no sistema não poderia justificar a dispensa de medicamento à pessoa falecida, já que o programa exige que o beneficiário deve se dirigir ao estabelecimento credenciado, portando documento de identificação que contenha o CPF e receita médica.
16.	Dessa forma, caberia às responsáveis, para elidir a irregularidade, fazer prova de que na data da dispensação da medicação a pessoa favorecida não tivesse falecido, o que não lograram comprovar.
17.	De fato não há vedação, no programa, ao fornecimento de medicamentos aos empregados dos estabelecimentos credenciados. Todavia, a irregularidade poderia ser sanada se a documentação exigida tivesse sido apresentada, o que não ocorreu no presente caso. Tampouco, a alegação de que infiltrações teriam danificados diversos documentos comprobatórios socorre as recorrentes, quer seja porque não restou provado o fato, quer seja porque, como ressaltou a unidade técnica, caberia às recorrentes tentarem "recompor os arquivos ou mesmo conservar no estado em que se encontrava a documentação danificada para que pudesse ser apresentada à auditoria".
18.	Quanto à alegada violação aos princípios da proporcionalidade e da razoabilidade, não assiste razão às recorrentes. Conforme consignado, a imputação do débito resta justificada ante a desconformidade das informações prestadas ao Ministério da Saúde para a geração da Autorização para Dispensação do Medicamento - ADM e posterior recebimento das vendas dos medicamentos subsidiados pela União e dos documentos referentes aos medicamentos adquiridos.
19.	No que diz respeito à multa aplicada com fundamento no art. 57 da Lei 8.443/1992, observo que o dispositivo autoriza a aplicação de penalidade de até cem por cento do valor atualizado do dano causado ao Erário. No caso em exame, a multa foi fixada em R$ 20.000,00, montante que corresponde a menos de 10% do valor do débito, portanto, não vislumbro qualquer excesso na penalidade aplicada.
20.	Dessa forma, considero que as razões recursais apresentadas não se mostram aptas a justificar reforma da decisão combatida.
	Ante o exposto, em linha com a unidade técnica e o representante do Ministério Público junto TCU, voto por que seja adotada a deliberação que ora submeto a este Colegiado.
TCU, Sala das Sessões, em 5 de abril de 2022.
BENJAMIN ZYMLER 
Relator